臺灣高等法院民事判決
109年度上字第757號
上  訴  人  林新雅  
訴訟代理人  胡惟翔法扶律師
上  訴  人  新光人壽保險股份有限公司

法定代理人  吳東進  
訴訟代理人  林材勇律師
被  上訴人  國防部海軍司令部


法定代理人  劉志斌  
訴訟代理人  吳偉彬  
            林烱琳  
上列當事人間請求確認保單價值準備金債權存在等事件，上訴人
林新雅、新光人壽保險股份有限公司對於民國109年4月28日臺灣
臺北地方法院109年度訴字第1138號第一審判決各自提起上訴，
林新雅並為訴之追加，本院於民國109年9月3日言詞辯論終結，
判決如下：
    主      文
上訴人甲○○之上訴及追加之訴均駁回。
上訴人新光人壽保險股份有限公司之上訴駁回。
第二審訴訟費用由上訴人甲○○、上訴人新光人壽保險股份有限公
司各自負擔；追加之訴訴訟費用由上訴人甲○○負擔。
    事實及理由
壹、程序方面
    按在第二審為訴之變更或追加，非經他造同意，不得為之，
    但請求之基礎事實同一基礎者，不在此限，民事訴訟法第44
    6條第1項、第255條第1項第2款分別定有明文。查，本件上
    訴人甲○○原審請求確認訴外人鄭麗源至民國107年10月5日止
    對被上訴人國防部海軍司令部（下稱海軍司令部）有新臺幣
    （下同）220萬0,757元債權存在（見原審卷第9頁），後於
    本院追加備位之訴，請求確認鄭麗源退伍除役後，對海軍司
    令部有220萬0,757元債權存在（見本院卷第152、220頁），
    海軍司令部程序上雖不同意追加（見本院卷第153、221頁）
    ，惟核追加之訴與原訴均為甲○○主張鄭麗源與海軍司令部間
    之退伍金債權是否存在所生爭議，其基礎事實同一，依前揭
    說明，應予准許。
貳、實體方面
一、上訴人甲○○主張：伊持臺灣高雄少年及家事法院假扣押裁定
    （107年度家全字第40號）為執行名義，聲請就鄭麗源之財
    產為強制執行，由原法院受囑託執行中（109年度執全助淨
    字第16號，下稱系爭執行事件）。原法院於109年1月10日核
    發執行命令，分別禁止鄭麗源在250萬元及執行費2萬元範圍
    內㈠收取在上訴人新光人壽保險股份有限公司（下稱新光人
    壽）之新富貴增額終身壽險（保單號ANFA729470，下稱系爭
    壽險)之已得請領保險給付、已得領取之解約金及現存在之
    保單價值準備金債權（含日後終止契約所得領取之解約金）
    或為其他處分，新光人壽亦不得清償（下稱系爭執行命令1)
    ；㈡收取海軍司令部依陸海空軍官士官服役條例（下稱服役
    條例）年資結算至107年10月5日止之退伍金220萬0,757元債
    權（下稱系爭退伍金債權)，或為其他處分，海軍司令部亦
    不得清償（下稱系爭執行命令2）；詎新光人壽、海軍司令
    部對系爭執行命令1、2聲明異議，然鄭麗源對新光人壽、海
    軍司令部各有52萬6,613元之保單價值準備金債權（下稱系
    爭保單價值準備金債權）、系爭退伍金債權存在。爰依強制
    執行法第120條第2項、民事訴訟法第247條規定，請求㈠確認
    鄭麗源至107年10月5日止對新光人壽52萬6,613元債權存在
    。㈡先位確認鄭麗源至107年10月5日止對海軍司令部有220萬
    0,757元債權存在；追加備位確認鄭麗源退伍除役後，對海
    軍司令部有220萬0,757元債權存在等語。
二、上訴人新光人壽則以：保單價值準備金係要保人預繳保費之
    積存，由保險人作為將來依保險契約給付各項保險金之準備
    及計算基準，限定目的使用，非因應要保人解約或貸款而設
    立；且系爭壽險為傳統終身死亡險，受益人為鄭麗源之父母
    、子女，且於111年繳費期滿，若遭強制執行將影響受益人
    之權益，並使附加保險一併失效；又保單價值準備金須待停
    止條件成就時，要保人對於保險人始有該債權；另保險契約
    解除權之行使具一身專屬性，不得由債權人或執行法院代為
    解約等語，資為抗辯。
三、被上訴人海軍司令部則以：鄭麗源為尚未申請退伍之志願現
    役軍人，退伍軍人依法領取之各項退除役給與，其性質屬公
    法上財產請求權，普通法院就確認退除役給與債權無審判權
    ；另甲○○與鄭麗源為離婚配偶，如與服役條例第42條第1項
    要件相符，得依前揭規定及服役條例施行細則第51條規定，
    向海軍司令部請求分配該軍官依服役條例規定支領之退伍金
    或退休俸，而非提起本件確認之訴；再者，鄭麗源能否支領
    退伍金或支領種類尚未確定，無法以訴訟將其確認等語，資
    為抗辯。
四、原審就甲○○之上開請求，為甲○○一部勝訴之判決即確認鄭麗
    源至107年10月5日止對新光人壽有系爭保單價值準備金債權
    存在，並駁回對海軍司令部之訴。甲○○、新光人壽就其不利
    部分不服提起上訴，甲○○並為訴之追加。
  ㈠甲○○上訴聲明：
　⒈原判決駁回後開第二項之訴部分廢棄。
　⒉先位確認鄭麗源至107年10月5日止對海軍司令部有220萬0,75
    7元債權存在。
　⒊追加備位確認鄭麗源退伍除役後，對海軍司令部有220萬0,75
    7元債權存在。
　　海軍司令部答辯聲明：上訴及追加之訴均駁回。
　㈡新光人壽上訴聲明：
　⒈原判決不利於新光人壽部分廢棄。
　⒉上廢棄部分，甲○○在第一審之訴駁回。
　　甲○○答辯聲明：上訴駁回。
五、兩造不爭執事項（見本院卷第155頁）：
　㈠鄭麗源於91年12月2日向新光人壽投保系爭壽險（保單號碼AN
    FA729470號、要保人及被保險人均為鄭麗源）保險契約，計
    算至107年10月5日之保單價值準備金為52萬6,613元。
  ㈡鄭麗源為海軍左營後勤支援指揮部之現役士官長，年資已達2
    0年以上，尚未申請退伍，依其軍職年資至107年10月5日止
    ，試算有220萬0,757元之退伍金。
　㈢甲○○向臺灣橋頭地方法院民事執行處（下稱橋頭地院民執處
    ）聲請對鄭麗源之財產為強制執行，橋頭地院民執處囑託原
    法院執行，原法院民事執行處於109年1月10日核發系爭執行
    命令1，禁止鄭麗源在250萬元及執行費2萬元之範圍內收取
    對新光人壽系爭壽險保險契約已得請領之保險給付、已得領
    取之解約金及現存在之保單價值準備金債權（含日後終止契
    約所得領取之解約金）或為其他處分，新光人壽亦不得對鄭
    麗源清償；另於同日核發系爭執行命令2，禁止鄭麗源在250
    萬元及執行費2萬元之範圍，收取對海軍司令部依據陸海空
    軍軍官士官服役條例年資計算至107年10月5日止之退伍金22
    0萬0,757元債權或為其他處分，海軍司令部亦不得對鄭麗源
    清償。
六、本院之判斷
　　兩造均同意簡化本件之爭點項目（見本院卷第156頁），茲
    分述如下：
　㈠甲○○主張確認鄭麗源至107年10月5日止對新光人壽之系爭保
    單價值準備金債權存在，是否有據？
　⒈按保險法施行細則第11條規定，本法所稱保單價值準備金，
    指人身保險業以計算保險契約簽單保險費之利率及危險發生
    率為基礎，並依主管機關規定方式計算之準備金。故保單價
    值準備金係要保人預繳保費之積存，乃彰顯要保人預繳保費
    積存而來之現金價值，作為要保人以保單向保險人借款或因
    其他事由得請求保險人給付時，保險人應給付要保人金額之
    計算基準，為要保人在人身保險契約中，對保險人所享有權
    利之一；又要保人終止保險契約，而保險費已付足1年以上
    者，保險人應於接到通知後1個月內償付解約金；其金額不
    得少於要保人應得保單價值準備金之4分之3，為保險法第11
    9條第1項所明定。要保人既得隨時任意終止保險契約，請求
    償付解約金，於終止前復可以保單價值準備金依保險法第12
    0條規定為質，向保險人借款；另參照同法第116條第6、7項
    規定，保險費到期未交付者，保險人於保險契約所定申請恢
    復效力之期限屆滿後，有終止契約之權，保險契約終止時，
    保險費已付足2年以上，如有保單價值準備金者，保險人應
    返還其保單價值準備金；暨同法第124條所定，人壽保險之
    要保人對於被保險人之保單價值準備金，有優先受償之權。
    在在揭明保單價值準備金形式雖屬保險人所有，但要保人對
    於其繳納保險費所累積形成之保單價值準備金，具有實質權
    利（最高法院109年度台上字第1332號、108年度台上字第63
    9號民事判決、105年度台抗字第157號民事裁定意旨參照）
    。
　⒉查，鄭麗源於91年12月2日向新光人壽投保系爭壽險之保險契
    約，計算至107年10月5日之保單價值準備金為52萬6,613元
    （見不爭執事項㈠），及參以系爭壽險為人身保險契約，依
    前揭說明，保單價值準備金係要保人預繳保費之積存，為要
    保人在人身保險契約中，對保險人所享有權利之一，是甲○○
    主張確認鄭麗源對新光人壽至107年10月5日之系爭保單價值
    準備金債權存在，即屬有據。
　⒊至新光人壽辯稱保單價值準備金為附條件債權，解除權之行
    使具一身專屬性，且應兼顧債務人、債權人及其他利害關係
    人之權益，不得逾越達成目的之必要限度云云。然，依前述
    ，要保人不僅可期待於其任意終止契約時領回金錢，於終止
    前亦得質借取款，要保人既得對保險契約之保單價值準備金
    向保險人為一定請求，則保單價值準備金自具要保人對保險
    人之債權性質，此權利之存在復不因保險契約尚未由要保人
    終止，或不得由執行法院代為終止而異其認定。況，本件林
    欣雅並未主張解除系爭保險契約，僅為確認保單價值準備金
    債權存在，並未確認系爭壽險之解約金債權存在，且系爭執
    行事件之執行名義為假扣押，所核發之系爭執行命令1為扣
    押命令，並未同意甲○○為收取，自無代為解除系爭保險契約
    之適用；再者，強制執行第115條第3項、第115條之1第1項
    已規定，強制執行之標的係以開始強制執行時之債務人所有
    責任財產為對象，舉凡債務人將來可取得之財產，如將來薪
    資債權、租金債權或附條件、期限之權利等，均得對之執行
    ，難認甲○○在假扣押執行名義之範圍內聲請對鄭麗源之財產
    保全，已逾越達成目的之必要限度，是林欣雅前揭所辯，不
    足為採。
  ㈡本件就確認鄭麗源對海軍司令部退伍金債權是否為公法關係
    ，不得由普通法院審判？
　⒈按訴訟事件是否屬普通法院之權限，應以原告起訴主張為訴
    訟標的之法律關係是否屬於私法上之爭執為斷，苟原告所訴
    請裁判之法律關係屬私法上之爭執，普通法院即有審判權，
    縱其前提基礎事實或法律關係涉及公法上爭議，亦同。至法
    院調查之結果，認原告請求不符其所主張為訴訟標的之法律
    關係之要件時，則屬其訴有無理由之問題，與法院有無審判
    權無涉（最高法院108年度台抗字第512號民事裁定意旨參照
    ）。又債權人對於第三人之聲明異議認為不實時，得於收受
    前項通知後10日內向管轄法院提起訴訟，並應向執行法院為
    起訴之證明及將訴訟告知債務人，強制執行法第120條第2項
    定有明文。而此所謂管轄法院，乃指第三人為被告時，依民
    事訴訟法規定之管轄法院而言。又依民事訴訟法第2條第2項
    規定：對於私法人或其他得為訴訟當事人之團體之訴訟，由
    其主事務所或主營業所所在地之法院管轄（最高法院92年度
    台抗字第524號民事裁定意旨參照）。
　⒉查，本件甲○○以其對鄭麗源之私法債權存在為由，聲請對鄭
    麗源之財產為執行扣押，經原法院核發系爭執行命令2，海
    軍司令部就系爭執行命令2聲明異議，甲○○因而依強制執行
    法第120條第2項、民事訴訟法第247條規定提起本件訴訟等
    情，業經本院調閱系爭執行事件全卷核閱無誤，堪認甲○○係
    以私法上之爭執對鄭麗源財產聲請強制執行，普通法院即有
    審判權，並以民事訴訟法規定之管轄法院為之，而系爭執行
    命令2所執行之標的之前提法律關係，固涉及公法上爭議，
    依前揭說明，僅屬訴有無理由之問題，與普通法院有無審判
    權無涉，是海軍司令部抗辯本件無審判權云云，不足為採。
　㈢如普通法院得審判，甲○○先位確認鄭麗源至107年10月5日止
    對海軍司令部有系爭退伍金債權存在，是否有據？
  ⒈依服役條例第23條第1項規定，陸海空軍軍官、士官於符合退
    除役要件時，視其服役年資及請領條件，擇一支領退伍金、
    贍養金或退休俸；另同條例第33條第1項、第2項、同條例施
    行細則第36條第1項第2款亦規定，退伍軍人轉任公務人員或
    教育人員者，得依其志願將未曾領取退離給與之軍職年資，
    併同公職年資，辦理公職人員退休。
　⒉另如有服役條例第24條規定之刑事、懲罰法、公務員懲戒法
    規定、褫奪公權終身、喪失或未具中華民國國籍等事由時，
    不發給退除役給與；及同條例第25條規定之事由時，則應依
    規定剝奪或減少退除役給與。
　⒊又服役條例第42條第1項前段、第43條第1項則規定，軍官、
    士官之離婚配偶符合前揭條文要件時，得請求分配該軍官、
    士官依服役條例規定得支領之退伍金或退休俸，並於與軍官
    、士官協議不成時，在軍官、士官現役期間通知退除給與原
    核定機關於審定該軍官、士官退伍金或退休俸時，按審定應
    分配之退伍金或退休俸總額，並由支給機關一次發給。
　⒋承上可知，陸海空軍軍官、士官依法雖有支領退伍金、退休
    俸、贍養金等類型之權利，且如轉任公務人員或教育人員者
    ，得依其志願將曾領取退離給與之軍職年資可同公職年資辦
    理公職退休，以及離婚配偶得請求分配軍官、士官依法支領
    之退伍金或退休俸，然軍官、士官尚有依法不發給或剝奪、
    減少退除給與之事由適用，亦即軍官、士官屆期能否依法辦
    理退除役而得請領之退伍金、退休俸或贍養金，均須至退除
    役時符合法令情形下，始得核定，期前自無從確定有無退除
    役給與之債權存在。是鄭麗源既為尚未申請退除役之志願現
    役軍人（見不爭執事項㈡），其退伍金債權是否存在仍無從
    確認，則甲○○主張確認鄭麗源至107年10月5日止對海軍司令
    部有系爭退伍金債權存在，即屬無據。
　㈣如追加之訴合法，甲○○備位確認鄭麗源退伍除役後，對海軍
    司令部有220萬0,757元債權存在，是否有據？
　　查，依前述，鄭麗源能否依服役條例退伍除役，須至退伍除
    役時始得核定，於鄭麗源依法聲請退除役前，自無從確認是
    否有該債權存在，是甲○○備位主張確認鄭麗源退伍除役後，
    對海軍司令部有系爭退伍金債權存在，於法無據。
七、綜上所述，甲○○主張確認鄭麗源至107年10月5日止對新光人
    壽52萬6,613元債權存在，於法有據，應予准許；另先位主
    張確認鄭麗源至107年10月5日止對海軍司令部有220萬0,757
    元債權存在，於法無據，不應准許。原審就上開應准許及不
    應准許部分，分別為新光人壽及甲○○敗訴之判決，均無不合
    。甲○○、新光人壽就其敗訴部分分別上訴，均指摘原判決不
    利己之部分不當，求予廢棄改判，為無理由，甲○○及新光人
    壽上訴均應駁回。另甲○○追加備位請求確認鄭麗源退伍除役
    後，對海軍司令部有220萬0,757元債權存在，亦於法無據，
    應予駁回。
八、本件事證已臻明確，兩造其餘之攻擊或防禦方法及所用之證
    據，經本院斟酌後，認為均不足以影響本判決之結果，爰不
    逐一論列，附此敘明。
九、據上論結，本件甲○○、新光人壽之上訴，均為無理由，甲○○
    追加之訴，亦無理由，依民事訴訟法第449條第1項、第78條
    ，判決如主文。
中　　華　　民　　國　　109 　年　　9 　　月　　16　　日
                  民事第二十庭  
                      審判長法  官  周祖民
                            法  官  馬傲霜
                            法  官  林玉蕙

正本係照原本作成。
新光人壽保險股份有限公司、國防部海軍司令部不得上訴。
甲○○如不服本判決，應於收受送達後20日內向本院提出上訴書狀
，其未表明上訴理由者，應於提出上訴後20日內向本院補提理由
書狀（均須按他造當事人之人數附繕本）上訴時應提出委任律師
或具有律師資格之人之委任狀；委任有律師資格者，另應附具律
師資格證書及釋明委任人與受任人有民事訴訟法第466 條之1第1
項但書或第2項（詳附註）所定關係之釋明文書影本。如委任律
師提起上訴者，應一併繳納上訴審裁判費。
中　　華　　民　　國　　109 　年　　9 　　月　　17　　日

　　　　　　　　　　　　　　書記官  鄭淑昀
附註：
民事訴訟法第466條之1（第1項、第2項）：
對於第二審判決上訴，上訴人應委任律師為訴訟代理人。但上訴
人或其法定代理人具有律師資格者，不在此限。
上訴人之配偶、三親等內之血親、二親等內之姻親，或上訴人為
法人、中央或地方機關時，其所屬專任人員具有律師資格並經法
院認為適當者，亦得為第三審訴訟代理人。